最高法院刑事判決　　　　　　　　　　　　　　　八十六年度台上字第二八○一號
　　上訴人　乙○○
　　　　　　甲○○
右上訴人等因殺人未遂等罪案件，不服台灣高等法院台中分院中華民國八十五年三月
二十八日第二審判決（八十四年度上訴字第二三五五號，起訴案號：台灣彰化地方法
院檢察署八十四年度偵字第五九三、一二○六號），提起上訴，本院判決如左：
    主  文
原判決關於殺人未遂部分撤銷，發回台灣高等法院台中分院。
其他上訴駁回。
    理  由
甲、撤銷發回部分
本件原判決認定上訴人甲○○因與嚴順家有債務糾紛，於民國八十四年一月八日凌晨
二時許，邀同上訴人乙○○及綽號「阿昌」之成年男子，共同意圖供自己犯罪之用，
基於殺人不確定故意之犯意聯絡，持有具殺傷力可供軍用之土造霰彈槍一枝內裝具殺
傷力可供軍用之霰彈二顆，駕車前往彰化縣田尾鄉平生巷三三○號嚴順家住處。由甲
○○持該槍彈下車，向嚴順家索討新台幣（下同）五萬元之債款未果，二人發生口角
，甲○○、乙○○及該綽號「阿昌」者即基於殺人之犯意，由甲○○持該槍對嚴順家
射擊一發，因射偏而擊中其手臂，致其左手臂遭槍擊傷併肱骨開放性骨折合併左橈神
經損傷。甲○○與乙○○等因見嚴順家呼叫手斷了，遂均基於中止犯行之意思，未再
對其繼續開槍射殺，而將其送醫急救，始倖免於死等情。因而撤銷第一審此部分不當
之科刑判決，仍論上訴人等以共同殺人未遂罪刑，固非無見。
但查：(一)共同正犯之成立，須行為人主觀上具有共同加功於實施犯罪之意思，亦即各
行為人就犯罪之實施具有相互利用其行為之合同意思，或於客觀上已參與實施犯罪構
成要件之行為。如行為人並非以為自己犯罪之意思而參與犯罪，亦無實施犯罪構成要
件之行為，即不能論以共同正犯。原判決並未認定上訴人乙○○有參與實施殺人之行
為，其並始終否認有與上訴人甲○○共同殺人之犯意，辯稱其僅陪同甲○○至被害人
嚴順家住處，甲○○與嚴順家之債務糾紛與其無涉。其於警訊中並供稱：「我看見甲
○○持長槍，我曾勸他大家都是好朋友，不要拿這種東西免得傷感情。」「甲○○持
長槍欲射擊嚴順家，我發現立即上前阻止，以手撞其槍管。」等語。倘若非虛，則其
是否有以自己犯罪之合同意思利用甲○○之行為犯本件殺人未遂罪，而可論以該罪之
共同正犯，猶待研求，自應予根究明白。乃原審未遑詳查，亦未說明上開事證何以不
足採信之理由，徒以乙○○與甲○○共同持槍、彈至嚴順家住處討債，即遽認乙○○
亦有持槍殺人不確定故意之犯意聯絡，率予判決，即有應於審判期日調查之證據而未
予調查及判決理由不備之違法。(二)殺人未遂罪之成立，須視加害人於實施殺害時，有
無具有使其喪失生命之故意以為斷，被害人受傷處是否為致命部位以及加害人之下手
情形如何，於審究犯意方面，均不失為重要之參考資料。上訴人等始終否認有意殺害
被害人，上訴人甲○○係因與被害人嚴順家有債務糾紛而邀同乙○○及綽號「阿昌」
者，至被害人家中討債，雙方發生口角，甲○○即持槍擊中被害人之左手臂，被害人
大聲呼叫「我的手斷了，快把我送醫院」甲○○即抱住被害人，與乙○○、綽號「阿
昌」者，駕車護送被害人至醫院急救等情，已據上訴人乙○○、被害人嚴順家，其妻
曾燕玲及證人黃尚猷於警訊中供述綦詳。被害人所欠債務僅五萬元，亦經其供明。衡
諸一般經驗法則，甲○○有否可能因索討該債務不果，即起意殺人﹖其持槍射擊被害
人時，二人之位置似相隔不遠，又依原判決認定之事實，其所持霰彈槍當時已裝填二
發霰彈，果其有意致被害人於死，何以於此近距離竟未能擊中被害人要害﹖並於射擊
一發擊傷被害人後即行罷手，未再射擊其所餘另發霰彈續予殺害，且復立即將被害人
送醫救治﹖上訴人等執此抗辯，似非全然無據。原判決僅以上訴人等明知開槍射擊被
害人可能引起死亡之結果，仍因口角而朝被害人射擊，即遽認其等有殺人之不確定故
意云云，所憑認定上訴人等確有殺意之理由尚屬不備，並有證據法則適用不當之違法
。以上或為上訴意旨所指摘，或為本院得依職權調查之事項，應認原判決此部分有撤
銷發回更審之原因。上訴人等被訴非法持有槍、彈部分，依審判不可分原則，併予發
回。
乙、上訴駁回部分
按刑事訴訟法第三百七十六條所列各罪之案件，經第二審判決者，不得上訴於第三審
法院，法有明文。本件上訴人甲○○非法吸用化學合成麻醉藥品部分，原審係維持第
一審依麻醉藥品管理條例第十三條之一第二項第四款論處罪刑之判決，核屬刑事訴訟
法第三百七十六條第一款之案件，依上開說明，既經第二審判決，即不得上訴於第三
審法院。又其施用毒品部分，初審判決係依肅清煙毒條例第九條第一項論處罪刑，經
原審判決予以維持。依同條例第十六條前段規定，即屬終審判決，亦不得再行上訴。
甲○○就上開部分提起上訴，自為法所不許，應予駁回。
據上論結，應依刑事訴訟法第三百九十五條前段、第三百九十七條、第四百零一條，
判決如主文。
中      華      民      國    八十六    年      五      月    十五      日
                              最高法院刑事第五庭
                                  審判長法官  洪  清  江
                                        法官  李  璋  鵬
                                        法官  吳  昆  仁
                                        法官  李  彥  文
                                        法官  劉  敬  一
      右正本證明與原本無異
                                              書  記  官
中      華      民      國    八十六    年      五      月    二十一    日
